【裁判字號】    95,訴,719
【裁判日期】    970926
【裁判案由】    損害賠償
【裁判全文】
臺灣新竹地方法院民事判決               95年度訴字第719號
原      告  富比達國際股份有限公司
法定代理人  乙○○
訴訟代理人  陳傳中律師
複代理人    楊博任律師
被      告  新竹市私立光復高級中學
法定代理人  甲○○
訴訟代理人  黃蕙芬律師
上列當事人間請求損害賠償事件，本院於民國97年9月4日辯論終
結，判決如下：
    主      文
被告應給付原告新臺幣壹佰貳拾萬元，即自民國九十六年一月十
七日起至清償日止按週年利率百分之五計算之利息。
原告其餘之訴駁回。
本判決第一項於原告以新臺幣肆拾萬元為被告供擔保後，得假執
行。但被告以新臺幣壹佰貳拾萬元為原告預供擔保，得免為假執
行。
訴訟費用由被告負擔八分之三，餘由原告負擔。
原告其餘假執行之聲請駁回。
    事實及理由
壹、程序事項：按訴狀送達後，原告不得將原訴變更或追加他訴
    ，但擴張或減縮應受判決事項之聲明者，不在此限，民事訴
    訟法第255條第1項第3款定有明文。查本件原告起訴時原係
    請求被告賠償原告新臺幣（下同)4,179,850元，嗣於訴訟進
    行中變更訴之聲明為賠償原告3,257,570元，核係屬減縮應
    受判決事項之聲明，自應准許。
貳、實體事項
一、原告起訴主張：
（一）陳述：
    1.原告為經營健身中心事業，於民國93年10月6日與被告簽
      定場地租賃契約（下稱系爭租賃契約），承租被告所有位
      在新竹市○○路○段151號5樓之部分樓地板，承租期間自9
      3年10月16日起至103年10月15日止。被告亦收受原告支付
      之租賃擔保金1,200,000元。原告指派包廠商進入承租場
      地施工，遭被告阻止，原告乃停工並通知被告。原告多次
      要求被告回覆開工日期，詎被告回函略謂系爭租賃契約為
      無權代理人所簽定，依法對被告不生效力。
    2.系爭契約業已依法生效：
    (1)查原告於93年10月6日與被告簽約時，其地點在被告之辦
      公室，現場簽約人員除原告員工外，更有被告之職員在場
      共同完成。且訴外人程曉峰確實曾為被告之校長，訴外人
      程曉峰為被告之法定代理人，應有合法代理權限。若如被
      告所言，訴外人程曉峰乃於93年8月後即非被告之校長，
      豈能於10月6日在學校辦公室與原告簽約，在收受租賃保
      證金之支票後，又進而將支票兌領。且依本院93年度訴字
      第571號判決，顯見被告與訴外人程曉峰校長間之委任關
      係於93年11月24日終止。故程曉峰於委任關係終止前即93
      年10月6日，以被告名義與原告簽訂系爭租賃契約，自屬
      有權代理。雖被告提出教育部函文辯稱已於93年7月終止
      與訴外人程曉峰間之委任關係。惟該教育部函文之受文者
      非訴外人程曉峰，且內容無明白表示終止委任關係之意，
      故無法依該函文證明被告已向程曉峰終止其間委任關係。
      另系爭租賃契約嗣後業經訴外人甲○○即新任校長以函文
      送請被告董事會核備，表示被告亦已承認系爭租賃契約之
      法律效果。
    (2)退步言之，系爭租賃契約簽約地點及人員均為被告所可得
      而知者，被告既知簽約者無代理權，竟不立即為反對之表
      示，遲至隔年元月中旬，恪於原告一再催促履約，並表明
      終止系爭租賃契約後，始表示訴外人程曉峰為無代理權之
      人，顯係意圖規避責任之辯詞，難資憑信。被告明知訴外
      人程曉峰以法定代理人之名義與原告簽定租賃契約，而不
      為反對之表示，依民法第169條規定，縱程曉峰果非被告
      之法定代理人，亦難解免其對原告所負授權人之責任。又
      被告提出聯合報之報導，主張程曉峰拒絕交出校長職務乃
      眾所皆知之事，故無表見代理之適用云云。惟依該聯合報
      內文亦載有「…光復中學教職員工表示，從未聽說過有新
      校長要來，且程曉峰最近仍天天都到學校上班，看不出有
      異狀…」，足見被告所稱校長鬧雙胞乙事，並非眾所皆知
      。另原告公司股東之一訴外人程怡秦乃程曉峰之女，但衡
      情具備親子關係也未必了解彼此工作；亦即不能僅因程怡
      秦為程曉峰之女，即遽認訴外人程怡秦必定知悉訴外人程
      曉峰工作上拒絕交出職務乙事，故被告臆測程怡秦知悉被
      告學校校長鬧雙胞，進而推論原告必定也自始知悉云云，
      顯屬無稽。
    3.被告抗辯縱系爭場地租賃契約對被告發生效力，系爭租賃
      契約仍有契約未依照主管機關訂定之規定，而有條件未成
      就，不生效力之情形，惟：
    (1)教育部所訂「私立學校出租閒置校舍及校地予私人或團體
      辦理教育文化、公益慈善及學生實習、體驗職場環境等行
      業審查原則」（以下簡稱「出租閒置校舍審查原則」）。
      係屬行政程序法第159條第2項第2款之解釋性行政規則，
      為教育部為監督私立學校所定，是此種拘束力僅在行政組
      織內部發生，無法拘束人民。又「出租閒置校舍審查原則
      」之母法即私立學校法，僅第61條就私立學校「不動產之
      處分或設定負擔」之物權行為設有限制，而就校舍之出租
      等債權行為，並未有任何限制。上揭審查原則不當擴大限
      制至出租校舍等債權行為，限制憲法所保障自由權與財產
      權之行使，顯已逾越母法文義範圍，增加民法租賃規定所
      無之限制，故違反法律保留原則。
    (2)系爭租約前言雖有「…雙方同意依政府採購法及其主管機
      關訂定之規定…」等語，但被告既非政府採購法第3條、
      第4條之規範主體，亦非同法第2條所指「工程之定作、財
      物之買受、定製、承租及勞務之委任或僱傭」之辦理採購
      ，而僅係立於出租人地位，故系爭租約應無政府採購法之
      適用。而前言所謂「及『其』主管機關」之『其』，依文
      義應係指政府採購法，而「及其主管機關訂定之規定」，
      即係指主管機關就政府採購所訂定之相關規定。足見教育
      部所訂之「出租閒置校舍審查原則」，並不在前言之文義
      範圍內。綜上，本件並無「出租閒置校舍審查原則」之適
      用，故系爭租約自無被告所指條件未成就，而不生效力之
      情形。
    4.系爭契約係由原告合法終止，被告應將租賃擔保金1,200,
      000元返還予原告：
    (1)本件被告既為出租人，自有交付租賃物與承租人之義務，
      其自系爭契約生效迄今，屢經原告催告，仍未能交付系爭
      租賃物，自屬對於交付租賃物義務之違反，而構成給付遲
      延。本件原告迭次催告被告履約，又定有相當期限為履約
      之期限，依民法第229條之規定，原告自得依法終止系爭
      契約。原告已於93年12月28日將系爭契約終止。此項終止
      之意思表示，業經被告於93年12月29日收受，依民法第26
      3條準用第258條之規定，系爭契約自該日即屬合法終止。
    (2)系爭租賃契約既有被告拒絕交付租賃物而之違約情事，則
      租賃關係即因原告終止契約而消滅，被告自應負返還1,20
      0,000元租賃擔保金之義務。
    5.原告因被告遲延給付而受有損害，於租賃契約終止後，仍
      得請求被告賠償：
    (1)末按債務人遲延者，債權人得請求其賠償因遲延而生之損
      害，民法第231條第1項定有明文，復依第263條準用第260
      條，則終止權之行使不妨礙損害賠償之請求。而損害賠償
      ，除法律另有規定或契約另有訂定外，應以填補債權人所
      受損害及所失利益為限。依通常情形，或依已定之計劃、
      設備或其他特別情事，可得預期之利益，視為所失利益，
      民法第216條第1、2項分別定有明文。
    (2)查本件原告因被告之遲延交付租賃物，嗣後更拒絕交付，
      產生如下損害：裝潢設計費首期金160,000元、裝潢設計
      費第二期160,000元、CIS設計費訂金10,000元、CIS設計
      費第二期10,000元、會計師規費45,850元、籌備處員工薪
      資170,000元、商標註冊費13,000元、裝潢設計費第三期
      300,000元、攝影師費用16,000元、模特兒費用30,000元
      、模特兒化妝費用5,000元、裝潢工程首期1,120,000元、
      大型廣告海報訂金20,000元、大型海報系列設計費120,00
      0元，上揭成本費用支出合計共2,057,570元，悉因被告之
      債務不履行，悉俱化為烏有，原告應得依法請求賠償。
（二）綜上所陳，爰聲明：
    1.被告應給付原告3,257,570元，及自本訴狀繕本送達之日
      即96年1月16日起至清償日止，按年利率百分之5計算之遲
      延利息。
    2.訴訟費用由被告負擔。
    3.原告願供擔保請准宣告假執行。
二、被告抗辯：
（一）訴外人程曉峰代理被告所簽訂之系爭場地租賃契約，對被
      告未發生效力:
    1.被告早已請訴外人程曉峰停止校長職務並要求辦理交接：
    (1)被告董事會多次派代表告知訴外人程曉峰雙方終止校長聘
      任關係，並磋商給予各項優惠條件，希望程君配合停止校
      長職務，交接職務予新任校長，然均遭拒絕。被告董事會
      乃於93年7月22日發函請於93年8月1日前，辦妥新任校長
      交接事宜，已有終止訴外人程曉峰校長職務之意思。而訴
      外人程曉峰亦以校長名義以93年7月28日光峰祕字第09300
      00557號函文表示無法配合交揭事宜，然該函內容皆為其
      個人身分表達不滿與拒絕之意思，顯然請求交出校長職務
      之意思表示已到達訴外人程曉峰，但其仍拒絕交接職務。
    (2)被告未在本院93年度訴字第571號案件中之起訴狀或其他
      書狀為委任關係終止於93年11月24日之主張。被告於該案
      係主張訴外人程曉峰校長任期屆滿，委任關係已不存在，
      如認兩造之委任關係仍存在則主張終止委任。然關於終止
      的時間點非判決之重點，斯時雙方攻擊防禦都未就終止委
      任之時間點作詳細調查審理，而民事判決之理由並無既判
      力，本件不應受此判決之拘束。
    2.訴外人程曉峰簽署系爭租賃契約，不構成表見代理：
    (1)被告並無民法第169條之表見代理之行為，退步言原告明
      知訴外人程曉峰無代理權或可得而知，沒有表見代理之適
      用。蓋本件兩造簽立系爭租賃契約前，被告曾明確要求程
      曉峰辦理校長職務交接事宜及移交學校印信，並無將學校
      校長職權授與程君之行為；又訴外人程曉峰未辦理交接，
      反而長期霸占學校校長室不肯辦理職務交接、移交學校印
      信，並私下於被告場所與原告簽訂租約，被告於簽訂租賃
      契約事先毫不知情，無從為反對或贊成之意思表示。
    (2)訴外人程曉峰先生拒絕交接職務乙事，傳遍新竹地區，93
      年8月12日聯合報即刊載，標題為「新竹光復中學校長鬧
      雙包現任校長程曉峰不願交出印信新任校長甲○○無法布
      達董事會下通牒限期交接」，已告知大眾，訴外人程曉峰
      非學校代理人且無法交接此消息。原告於93年10月簽訂租
      賃契約，顯然被告沒有任何行為表示授與代理權與程曉峰
      ，對訴外人程曉峰自己表示為學校校長也明白表示了反對
      的意思 。故程曉峰與原告簽訂之系爭租約之行為，並不
      符合民法表見代理之要件。因為程曉峰繼續行使校長職務
      ，拒絕交接，被告會於93年8月初提出假處分聲請，禁止
      程曉峰行使校長職務，被告已採取法律手段反對及否認程
      曉峰代理人之資格。
    3.退步言，原告明知程曉峰無代理權或可得而知，無由主張
      表見代理：
    (1)上揭93年8月12日聯合報載，已告知大眾程曉峰非學校代理
      人且無法交接，地方教育界無人不知。
    (2)原告先多次否認後改口承認訴外人程曉峰之女程怡秦，確
      實為持有原告1/3股權的股東，在訴外人程曉峰拒絕交接
      校長職務的93年9月間，還訴外人程怡秦在被告學校安插
      工作，緊接著10月初就簽訂系爭租賃契約，訴外人程怡秦
      是學校教職員，如原告對程曉峰之校長職務拒絕交接一事
      毫不知情，顯無法採信。
    (3)原告負責人孫明賢為訴外人程怡秦男友，在訴外人程曉峰
      私人財產訴訟案件中曾擔任程曉峰之訴訟代理人，三人關
      係密切，且系爭契約一簽就是10年的長約，若如原告所稱
      公司是專為系爭租賃所設，此與原告公司存否相關的重大
      事情，對程曉峰之校長職務此一重大新聞，而原告公司卻
      一無所知，實有違一般常理與經驗法則。
（二）主管機關號訂定「出租閒置校舍審查原則」第2條規定：
      「私立學校出租閒置校舍及校地予私人或團體，應依私立
      學校法第60條規定，配合下列事項辦理並報經主管教育行
      政機關核定：…（三）董事會依私立學校法第29條第2項
      但書規定程序，提董事會投票決議通過。…」若兩造之租
      賃契約並未提出經董事會投票決議通過，也未報經主管教
      育行政機關核定，教育部依照私立學校法第59條可處以停
      止全部或部分私校補助金或停止部分或全部班級之招生，
      私校補助金及招生人數是私立學校生存之命脈，對私立學
      校影響甚大，因此訂定於契約中，該租賃契約為學校人員
      擬定，經原告修改後無意見定稿，因此被告主張之該主管
      機關為教育部始為契約之真意。
（三）租賃擔保金1,200,000元部分應返還原告，兩造從無爭執
      ，惟被告三度發函要求原告領回租賃擔保金或請求告知返
      還方法，原告一直相應不理，係原告遲延受領，依民法第
      238條之規定，原告不得請求遲延利息。
（四）原告於租賃契約簽訂前所支付之各項費用，不論系爭租賃
      契約有無簽訂，原告皆應付款，顯然支付各該費用與系爭
      租賃契約無相當因果關係，依最高法院48年臺上字第481
      號判例意旨，原告不能要求賠償。又依原告所提原告與鴻
      寬室內裝修工程有限公司（下稱鴻寬公司）所訂之協議書
      ，第1條即約定「未來十年內甲方（即原告）之一切裝潢
      、裝修與營造工程必須於招標或比價階段結束前三個內通
      知乙方（即鴻寬公司），若為價格標，乙方於50萬價差內
      享有優先得標權。」若原告公司為其所自稱專為在被告處
      所營業之公司，在原告於93年12月28日發函終止被告租約
      後，就不會在94年4月25日還與鴻寬公司簽訂前述「10年
      內」裝潢、裝修、營造等優先得標之約定。顯然原告公司
      並非專為系爭租賃所設之公司，則原告「設立公司」所支
      付之會計師規費、CIS（企業識別系統）設計費、籌備處
      租金、籌備處員工薪資、商標註冊費等 ，無由列為損害
      賠償要求被告給付。
（五）原告所提證物，不足以證明其確有支付款項：
    1.會計師規費：原告所提自書之轉帳傳票及台新銀行之交易
      明細，原告在該交易明細後註記為會計師規費，卻未提出
      會計師事務所收到款項的憑證。
    2.CIS(企業識別系統)設計費：原告提出匯款給「陳頌恩」
      之匯款單，與自行註記在台新銀行之交易明細，既未提出
      契約書，亦無收據、發票。
    3.籌備處租金：原告提出租約為憑，主張支付93年9至12月
      租金及三個月違約金，然租賃契約不能做為支付租金及違
      約金之憑證。
    4.籌備處員工薪資部分：原告原本所憑之證物為台新銀行帳
      戶 (帳號：00000000000000）於93年11月5日之交易明細
      及中央健保局投保單位計算明細表，經被告質疑後，改稱
      「初期員工薪資多以現金方式給付」，然該台新銀行帳戶
      依原告所提台新銀行交易明細影本顯示，93年7月26日前
      即已開設，公司轉帳匯款並無困難，為何至同年11月5日
      ，在程曉峰收到新竹地院民事執行處停止校長職務之假處
      分裁定後，才轉帳匯款？原告顯然別有所圖，稱現金支付
      ，空口無憑，不足採信。
    5.關於裝潢設計費與裝潢工程費：
    (1)原告設立公司之時間在7月、原告於93年7月26日與鴻寬公
      司簽立室內設計合約書、簽訂本件租賃契約之日在10月，
      被告沒有理由就雙方簽立契約前簽約與否未定的情況下，
      只因為原告支付該各項費用之「動機」與「期望」與本件
      租賃契約有關，或因原告與程曉峰先生私人有特殊關係因
      此對未簽的契約有信心，即認與本租賃契約有相當因果關
      係。因此裝潢設計費首期、第二期以及裝潢設計費用等，
      無由向被告請求賠償
    (2)原告未提出交易往來之發票，且提出之付款資料亦有疑義
      ：關於裝潢工程費用，原告表示沒有被告所質疑之112萬
      元，而是與鴻寬公司另行簽訂協議，並提出協議書，主張
      曾付鴻寬公司50萬元，再以裝潢設計費第三期支票及簽收
      影本、台新銀行交易明細影本為憑，然協議書第2條約定
      「甲方 (即原告)於94年1月19日、28日時所支付之伍拾萬
      元視為填補乙方簽約開工後，無法繼續入場施作所致人力
      物料之空轉耗損之費用，乙方不再追究其相關責任。」查
      裝潢設計費第三期支票日期為94年1月25日，非1月19日，
      而原告台新銀行支票帳戶明細，也看不出原告94年1月28
      日有支付款項，且原告亦未提出鴻寬公司之發票，無法認
      定原告確有給付鴻寬公司50萬元。
    6.
    (1)原告稱大型海報設計費、大型廣告訂金、攝影師、模特兒
      、模特兒化妝等各項費用，為籌備經營健身中心支出廣告
      前置費用，「因所有形象設計及宣傳品衡情均必須趕在裝
      潢工程結束前發送、曝光，如此始有宣傳效果」云云。惟
      依原告提出室內設計工程承攬合約書所訂之施工期限，為
      自93年11月6日至93年12月31日，再依原告所提模特兒費
      用之發票所載，「11/26陳小湲+Michelle」，是指93年11
      月26日請二人拍照。然93年11月程曉峰早已不能行使校長
      職務，原告要在系爭租賃場地進行施工之工料，也未曾進
      入被告校區，連裝潢都無法順利進行，原告竟然急著要拍
      照宣傳，顯然不合情理。
    (2)大型海報設計費：原告所提「形象及大型輸出專案」委託
      書，並非付款憑證，原告迄今均未提出付款憑證及發票，
      無法證實其確有付款。
    (3)攝影師費用：匯款單不清楚，不知何時匯款，既無發票，
      亦無照片可憑。
    (4)模特兒及其化妝之費用：原告僅提出統一發票二紙，並無
      付款憑證。
    (5)大型廣告海報訂金：原告主張支票1紙為海報訂金，然原
      告93年11月既無法順利進場施工，又於93年12月28日發函
      終止租約，原告明知無法營業，卻還開票期為94年3月1日
      之支票予廣告公司，有悖常情。
（六）為此爰聲明：
    1.原告之訴超過1,200,000元部份及假執行之聲請駁回。
    2.訴訟費用由原告負擔。
    3.被告如受不利判決，願供擔保請准免予假執行。
、得心證之理由：
一、本件原告主張於93年10月6日與由訴外人程曉峰以被告代理
    人名義簽定系爭租賃契約，被告並已收受原告支付之租賃擔
    保金1,200,000元等情，經其提出由訴外人程曉峰以被告代
    理人名義簽定系爭租賃契約（見本院卷第8至13頁）、租賃
    擔保金收執聯（見本院卷第8至14頁）各1件為證。被告對系
    爭租賃契約之真正以及收受租賃擔保金1,200, 000元等情均
    不爭執，但以上開情詞置辯。是本件兩造經協商及簡化爭點
    如下：1.訴外人程曉峰代理被告所簽系爭場地租賃契約對被
    告是否發生效力？2.若系爭場地租賃契約對被告發生效力，
    則系爭租賃契約是否有契約未依照主管機關訂定之規定，而
    條件未成就，而不生效力之情形？3.若系爭租賃契約已合法
    生效，原告是否得請求因被告遲延給付而受有損害之損害賠
    償？又損害金額為何？本院資審究如下：
（一）按代理人於代理權限內，以本人名義所為之意思表示，直
      接對本人發生效力。又無代理權人以代理人之名義所為之
      法律行為，非經本人承認，對於本人不生效力。民法第10
      3條第1項即第170條第1項分別定有明文。查訴外人程曉峰
      原為被告學校之校長，為兩造所不爭執，惟訴外人程曉峰
      以被告代理人名義簽訂系爭租賃契約時，是否仍為被告學
      校校長，是否有權代理被告簽訂系爭租賃契約？茲分述如
      下：
    1.按私立學校法第1條第2項規定，本法未規定者，依有關法
      令規定，次按同法第3條前段規定，私立學校受主管教育
      行政機關之監督，而關於私立學校與校長間之法律關係，
      私立學校法並無規定，應適用其他法律規定。又委任者，
      謂當事人約定，一方委託他方處理事務，他方允為委任處
      理之契約，民法第528條定有明文。而私立學校與校長間
      之法律關係，係私立學校委由校長綜裡校務，執行董事會
      之決議，接受主管教育行政機關之監督，是私立學校與校
      長之間仍為民法上之委任關係。又委任契約當事人之任何
      一方，得隨時終止關係，民法第549條第1項亦有明文。另
      私立學校校長之選聘及解聘為私立學校董事會之職權，私
      立學校法第22條亦有明文規定。
    2.查被告與訴外人程曉峰間就校長職務之法律關係應屬民法
      上之委任關係，揆諸上揭條文規定，被告自得隨時終止與
      訴外人程曉峰間之委任契約。再依被告所提出教育部93年
      7 月12日部授中 (二)字第0930578167號函覆被告董事會
      函中載明「貴董事會第十三屆第八次董會議，決議聘請甲
      ○○先生擔任新竹市私立光復高級中學校長案，准予核備
      ，任期自九十三年八月一日起... 」及被告董事會93年7
      月22日董密字第09300529號函中亦載明「函請學校依法於
      93年8月1日前，辦妥新任校長交接事宜」等情以觀，顯然
      被告董事會於93年7月12日前早已決議聘請訴外人甲○○
      為被告校長，並以上揭93年7月22日董密字第09300529號
      函通知當時仍以訴外人程曉峰為校長之被告即新竹光復高
      級中學，請學校於93年8月1日前，辦妥新任校長交接事宜
      ，可以認定被告董事會已將於93年8月1日終止與訴外人程
      曉峰間校長委任關係並請求訴外人程曉峰辦理交接之意思
      表示送達訴外人程曉峰。又依以訴外人程曉峰為校長之被
      告即新竹光復高級中學於93年7月28日光峰祕字第0930000
      557號函覆上揭被告董事會請求辦妥校長交接函文中載明
      「二、但因本校董事會此次校長遴選作業，僅依據教育部
      中部辦公室…之違法函件辦理，且期間更刻意忽視本人本
      屆校長任期未滿之事實，在本校董事會未針對本人任期作
      出明確說明…一再損及本人合法權益。」、「四、本人現
      已委請潘秀華律師事務所提請遴選無效之訴訟，同時亦已
      向教育部正式提出行政訴願程序。五、在司法判決未明確
      的情形下，本校無法配合任何校長交接事宜。」以觀，該
      函為訴外人程曉峰個人表達其任期尚未屆滿，對於被告董
      事會遴選程序之意見並表明其個人將循司法途徑救濟之意
      思，是該函雖係訴外人程曉峰雖然以學校名義並以校長職
      銜回函，但顯然被告董事會請求訴外人程曉峰交出校長職
      務之意思表示已到達訴外人程曉峰。綜上，依上揭法律規
      定，被告董事會終止與訴外人程曉峰間校長委任關係之意
      思表示已達到訴外人程曉峰，並為訴外人程曉峰所受領知
      悉，則被告與訴外人程曉峰間之校長職務委任關係，已經
      終止。是被告抗辯被告董事會於93年7月22日所發上揭函
      文已有終止訴外人程曉峰職務請求其交接之意思表示等情
      即為可採。
    3.被告抗辯前被告曾對訴外人程曉峰提起確認委任關係不存
      在之訴，經本院93年度訴字第571號判決確認其間委任校
      長關係不存在等情，有本院上揭案號判決書可按。而上揭
      判決理由中，雖認定以本件被告93年11月12日該件起訴狀
      繕本寄存送達於訴外人程曉峰，於同年月24日發生送達效
      力，為被告終止與訴外人程曉峰間校長委任關係之意思表
      示達到時等情，惟判決理由中之判斷並無既判力，且判決
      理由之爭點效，須於同一當事人間不同之訴訟事件，始有
      適用。是上揭本院93年度訴字第571號案件判決理由尚不
      足以拘束本院，附此指明。
    4.原告復主張系爭租賃契約業經訴外人甲○○即新任校長以
      函文送請被告董事會核備，表示原告已承認系爭契約之法
      律效果云云，並提出被告93年12月10日光禮祕字第093000
      0932號函及其附件為證。惟查上揭函示內容僅為被告與其
      董事會間之內部函文，並非被告向原告表示承認訴外人程
      曉峰所為系爭租賃契約之無權代理行為，尚難以此認定系
      爭租賃契約業經被告事後承認，而得對被告發生效力。
    5.據上所論，既然被告董事會於93年7月22日所發上揭函文
      已有終止訴外人程曉峰職務請求其交接之意思表示，並已
      到達訴外人程曉峰，被告與訴外人程曉峰間校長職務之委
      任關係已然終止，訴外人程曉峰自無代理被告之權限，則
      原告主張訴外人程曉峰代理被告與原告所簽訂系爭租賃契
      約係有權代理即屬無據，被告抗辯訴外人程曉峰代理被告
      於93年10月6日與原告簽定系爭租賃契約為無權代理即為
      可採。依上民法規定，又訴外人程曉峰以被告代理人之名
      義所定立系爭租賃契約，非經被告承認，對於被告不生效
      力。另被告聲請調查證人以證明被告於93年11月前已向訴
      外人程曉峰終止校長委任關係一節，由於此事證已臻明確
      ，無再行調查必要，併此敘明。
（二）由自己之行為表示以代理權授與他人，或知他人表示為其
      代理人而不為反對之表示者，對於第三人應負授權人之責
      任。但第三人明知其無代理權或可得而知者，不在此限。
      民法第169條亦有明文。既然訴外人程曉峰代理被告於93
      年10月6日與原告簽定系爭租賃契約為無權代理，即應審
      酌原告主張被告應負表見代理人責任是否有理由？查：
    1.原告主張與訴外人程曉峰代理被告簽約系爭租賃契約時，
      其地點在被告之辦公室，現場簽約人員除原告員工外，更
      有被告方面之職員在場共同完成簽約。且訴外人程曉峰確
      實曾為被告之校長，又被告在收受租賃保證金之支票後，
      並將支票兌領等情，為被告所不爭執。又訴外人程曉峰原
      為被告學校之校長，為兩造所不爭執，則依上開所述，訴
      外人程曉峰校長職務必須經由被告董事會解聘即終止，乃
      喪失代理被告之權利，而被告在解聘即終止訴外人程曉峰
      校長職務後，在訴外人程曉峰繼續使用校長頭銜，使用被
      告校舍辦公處所，並未主動以適當之方式例如在被告校舍
      出具公告或以報紙公告週知，顯然已構成訴外人程曉峰繼
      續擔任被告校長代理被告表見外觀。
    2.惟依被告所提出聯合報93年8月12日標題「新竹光復中學
      校長『鬧雙包』現任校長程曉峰不願交出印信新任校長甲
      ○○無法佈達董事會下通牒限期交接」之報導內容「新竹
      市光復中學校長『鬧雙包』，現任校長程曉峰，在任期滿
      後，不願將校長印信交出，導致新任校長甲○○無法佈達
      ，董事會已向程曉峰提出最後通牒，要求交出印信... 」
      以觀，已明確報導被告董事會新選任訴外人甲○○為校長
      ，訴外人程曉峰拒絕交接等情，經此報導上揭被告已新選
      任校長，原任校長訴外人程曉峰拒絕交接等情，已然眾所
      周知，原告已然無法諉為不知。至於原告以依上揭聯合報
      內文亦載有「…光復中學教職員工表示，從未聽說過有新
      校長要來，且程曉峰最近仍天天都到學校上班，看不出有
      異狀…」，足見被告所稱校長鬧雙胞乙事，並非眾所皆知
      云云，然此被告教職員表示未知悉新任校長到任一事，係
      該報導刊出前之情形，一經該報刊登，即為一般社會大眾
      所週知，遑論預計與被告簽訂為期長達10年系爭租賃契約
      之原告定為知悉。又被告抗辯訴外人程曉峰之女程怡秦為
      原告之股東等情，為原告所不否認，並有原告所提出原告
      公司股動名簿在卷可按，則按常情訴外人程曉峰已與被告
      就被告校長職務一事發生紛爭，其女兒不知上情已難想像
      。況且依被告所提出被告敘薪通知書，於93年9月間訴外
      人程曉峰仍發文通知訴外人程怡秦以代理教師身分敘薪，
      訴外人程怡秦並身為被告學校之代理教師，對於學校中校
      長之紛爭，豈有不知之理？則同時身為原告公司股東之訴
      外人程怡秦必會將此情轉告原告此乃常情，是原告主張其
      不知悉訴外人程曉峰無代理權云云，並不值採信。
    3.據上所論，被告抗辯原告已知悉訴外人程曉峰無權代理被
      告等情，即為可採。既然訴外人程曉峰於代理被告與原告
      簽訂系爭租賃契約當時無代理權限為原告之知悉，依上民
      法規定，原告自不得主張被告應負表見代理之授權人之責
      任。
（三）綜上，訴外人程曉峰以被告代理人之名義所定立系爭租賃
      契約時，已非被告學校校長，並無代理權限，且訴外人程
      曉峰於代理被告與原告簽訂系爭租賃契約當時無代理權限
      為原告之知悉，自無由成立表見代理，又系爭租賃契約未
      經被告承認，所以對於被告不生效力。既然系爭契約對被
      告不生效力，則被告自無由對被告依系爭契約負擔給付遲
      延之責任，是原告主張依民法第231條第1項債務人遲延者
      ，請求其賠償因遲延而生之損害即無理由，則如附表所示
      損害賠償之請求即應予駁回。
（四）又訴外人程曉峰以被告代理人之名義所訂立系爭租賃契約
      對被告不生效力則上揭（一）爭點2.及3.即無須再行審酌
      。另原告請求傳訊證人以證明現金支付員工薪資之損害部
      份，亦已無調查之必要，均附此指明。
（五）另就原告請求被告返還租賃擔保金1,200,000元部份，被
      告就此部份並不爭執，同意返還，惟被告抗辯曾三度發函
      要求原告領回租賃擔保金或請求告知返還方法，原告一直
      相應不理，係原告遲延受領，依民法第238條之規定，原
      告不得請求遲延利息云云以為抗辯。末按遲延之債務，以
      支付金錢為標的者，債權人得請求依法定利率計算之遲延
      利息。但約定利率較高者，仍從其約定利率。又債按債權
      人受領遲延而使原已到期之給付處於給付無確定期限狀態
      ，嗣債權人表示願意受領者，仍須催告債務人履行，債務
      人經催告而不履行，則自受催告時起始負遲延責任。（最
      高法院86年度臺上字第2998號判決意旨參照），是縱認被
      告抗辯曾以三度發函要求原告領回租賃擔保金或請求告知
      返還方法，原告均相應不理，原告已受領遲延為可採，惟
      原告既再次以本件起訴狀請求被告返還系爭租賃擔保金，
      等同再次催告被告返還，是被告經催告而不履行，則自受
      催告時起始負遲延責任。則原告就系爭租賃擔保金1,200,
      000元部份請求自本件起訴狀送達之翌日即96年1月17日起
      至清償日止按週年利率百分之五計算之利息即無不合應予
      准許。
二、綜上所述，原告請求被告返還租賃擔保金1,200,000元部份
    及該部分自本件起訴狀送達之翌日即96年1月17日起至清償
    日止按週年利率百分之五計算之利息，為有理由，應予准許
    。原告逾此部分之請求均屬無據，應予駁回。
三、原告陳明願供擔保，聲請宣告假執行，經核其勝訴部分即本
    件所命被告給付原告之金額未逾1,200,000元部分，合於法
    律規定，爰酌定相當之擔保金額宣告之；又被告陳明願供擔
    保，聲請免為假執行，就此部分爰酌定相當之擔保金額宣告
    之。至原告其餘假執行之聲請，因該部分訴之駁回而失所依
    據，應予駁回。
四、本件為判決基礎之法律關係已臻明確，兩造其餘之攻擊防禦
    方法核與判決結果不生影響，毋庸一一論列，併此敘明。
肆、據上論結，原告之訴為一部有理由，一部無理由，爰依民事
    訴訟法第79條、第390條、第392條第2項，判決如主文。
中    華    民    國    97    年    9     月    26    日
                  民事第二庭    法  官  方鴻愷
以上正本係照原本做成。
如對本判決上訴，須於判決送達後20日內向本院提出上訴狀。
中    華    民    國    97    年    9     月    30    日
                                書記官  鍾佩芳


司法院資訊處製作；財團法人民間司法改革基金會備份。
